臺灣基隆地方法院民事判決
110年度重訴字第3號
原      告  菩提禪寺
法定代理人  林美絹  
訴訟代理人  黃雅羚律師
被      告  財政部國有財產署北區分署即何金棗之遺產管理人

法定代理人  郭曉蓉  
訴訟代理人  陳貞樺  
複  代理人  張漢榮律師
            游文愷律師
上列當事人間確認債權存在事件，本院於民國110年9月16日言詞
辯論終結，判決如下：
    主      文
被告應於何金棗之遺產範圍內給付原告新臺幣陸佰柒拾萬捌仟捌
佰伍拾元，及自民國一百零九年十一月二十五日起至清償日止，
按週年利率百分之五計算之利息。
原告其餘之訴駁回。
訴訟費用由何金棗之遺產負擔百分之五十六，餘由原告負擔。
    事實及理由
一、按訴狀送達後，原告不得將原訴變更或追加他訴，但擴張或
    減縮應受判決事項之聲明者，不在此限，民事訴訟法第255
    條第1項第3款定有明文。本件原告起訴聲明：被告應於管理
    何金棗之遺產範圍內給付原告新臺幣（下同）1,197萬9,511
    元，及自民國108年10月25日至清償日止，按週年利率5%計
    算之利息，嗣後於110年8月19日提出民事辯論意旨狀請求被
    告應於管理何金棗之遺產範圍內給付原告870萬8,850元，及
    自109年11月25日至清償日止，按週年利率5%計算之利息，
    核屬減縮其應受判決事項之聲明，依上開規定，無庸得被告
    同意，應予准許。
二、原告主張：
　㈠原告前任住持紹觀法師，俗名何金棗，12年2月20日出生，21
    歲出家追求佛法，於27歲與原告第一任住持高雲英共同創建
    菩提禪寺，依53年10月5日基寺登字第61號臺灣省基隆市寺
    廟登記表，何金棗登記為管理人，與高雲英共同管理事務，
    並於寺廟登記表之「財產管理使用狀況」欄位記載：「香油
    收入補貼廟眾生活費用。」惟因菩提禪寺未嚴格區分住持個
    人帳戶與菩提禪寺帳戶之使用及由現任管理人指定之慣例，
    因此長期以來寺中財產有使用住持個人名義之帳戶進出，此
    由何金棗已擔任第二任住持期間，且有菩提禪寺名義帳戶時
    ，仍將現金存入高雲英個人名義帳戶，並經高雲英生前於96
    年12月27日做成遺囑，表明以其個人名義存放於基隆新民郵
    局、臺灣中小企業銀行基隆分行、彰化銀行基隆分行、臺灣
    銀行基隆分行、基隆第一信用作社之存款，皆為原告所有公
    款，應移轉為原告所有。原告雖於93年10月19日將稅務之扣
    繳義務人變更為何金棗，實質上仍由高雲英管理，高雲英於
    97年1月死亡後，由何金棗擔任住持，同時為高雲英之遺囑
    執行人，且修正菩提禪寺組織章程第5條規定：「本寺設住
    持一人，並為法定之管理人，統理一切寺務（包含法務與事
    務），對外代表本寺。其職權如下：管理本寺所有財產與使
    用權及注重人事之條理與委任。執行本章程第三條所定宗旨
    之事務，即應興革之事項。」對於原告所有使用高雲英名義
    之存款，除用於繳交遺產與贈與稅、支出高雲英喪葬費及捐
    款等處分行為外，繼續由何金棗管理剩餘數百萬元存款，至
    將屆90歲時因年老身體狀況不佳，時常委託原告現任住持林
    美絹代為處理，並告知菩提禪寺在基隆新民郵局、臺灣中小
    企業銀行基隆分行、彰化銀行基隆分行有定存，林美絹多年
    來皆依何金棗之吩咐更換存單，或陪同何金棗一同前往銀行
    辦理，並保管何金棗交付之基隆新民郵局、臺灣中小企業銀
    行基隆分行定期存單共4張。又因何金棗自21歲出家以來，
    從無返俗賺錢之舉，並無任何個人收入，生前既無配偶，也
    無子嗣，其父母於99、100年間早已雙亡，當時也無兄弟姐
    妹死亡，何金棗個人名義帳戶於上開期間之現金存款當非繼
    承原生家庭成員之遺產，而係菩提禪寺常住眾多年來以誦經
    、祭典法會、香油錢及信徒捐獻等方式募捐而來，並非何金
    棗私人私有之財產，並參酌菩提禪寺組織章程第17條規定：
    「本寺管理人及住持所購置為寺有之不動產及其名義下之動
    產，無論用何名稱，一旦亡故，均歸屬本寺所有，其任何俗
    親不得繼承；…」則何金棗於107年4月9日圓寂時，其名下之
    彰化銀行基隆分行250萬元定存、基隆新民郵局300萬元定存
    及臺灣中小企業銀行80萬元定存等財產（下稱系爭定期存款
    ），係何金棗告知林美絹之菩提禪寺定期存款，於何金棗圓
    寂時仍留存於其名下，未返還予原告，因何金棗係本於菩提
    禪寺組織章程賦予之職權管理菩提禪寺所有財產，與原告間
    無委任關係存在，原告自得依無因管理準用委任之規定，請
    求被告在管理何金棗之遺產範圍內給付系爭定期存款630萬
    元。
　㈡又何金棗於生前曾口頭向信眾表示其往生後希依佛教理法舉
    辦法會，原告本於敬重死者，於何金棗死後召開寺廟臨時會
    ，依佛教葬禮民俗舉辦追思典禮、外燴等費用，共支出40萬
    8,850元（下稱系爭喪葬費用）；另何金棗於生前曾允諾捐
    獻靈泉禪寺善慧文教基金會（下稱善慧基金會）200萬元之
    捐款（下稱系爭捐款），均由原告先行代墊，依無因管理之
    規定，請求被告償還上開代墊款240萬8,850元。
　㈢並聲明：被告應於管理何金棗之遺產範圍內給付原告870萬8,
    850元，及自本院108年度司繼字第357號民事裁定公示催告
    期間屆滿翌日即109年11月25日起至清償日止，按週年利率5
    %計算之利息。
三、被告抗辯略以：
　㈠按臺灣地區及大陸地區人民關係條例第66條第1項規定，大陸
    地區人民表示繼承期間為3年，為民法第1179條之特別規，
    本院108年度司家催第37號公示催告係於108年11月28日公告
    ，何金棗之大陸地區繼承人表示繼承之期間為107年4月9日
    起至110年4月9日，原告無法證明何金棗於大陸地區無繼承
    人存在之可能，故在大陸地區繼承人表示繼承期間3年屆滿
    前，被告不得先行移交遺產。
　㈡原告主張系爭定期存款為其所有之公款，惟系爭定期存款皆
    存放於何金棗個人名義所開立之帳戶，於何金棗過世前，原
    告既有以自己名義所開立之帳戶，並無借用何金棗個人名義
    帳戶存放公款之必要。縱系爭定期存款來自高雲英交付之款
    項，然交付之原因多端，並非必然是委託何金棗保管，況無
    從查證高雲英所交付之款項是否來自於信徒之捐贈，原告主
    張何金棗代原告保管系爭定期存款，並無理由。
　㈢另就系爭捐款部分，原告捐贈之期間在何金棗死亡後，何金
    棗已無權利能力，無從與善慧基金會成立贈與契約之意思表
    示，原告所為自非為何金棗管理事務，何金棗亦未受有任何
    利益，縱贈與契約存在，原告亦無法證明何金棗究係欲以個
    人名義捐贈亦或係以原告之名義捐贈，且證人即現任住持林
    美絹於110年4月22日到庭證述何金棗未特別說明是用誰的錢
    捐款，與其於107年4月10日菩提禪寺臨時會議發言稱係何金
    棗要以個人財產捐款不符，林美絹之證言及菩提禪寺107年4
    月10日臨時會議紀錄均不足以證明何金棗生前承諾將以自己
    財產捐助200萬元之事實，原告依無因管理請求被告返還，
    並無依據。
　㈣並答辯聲明：原告之訴駁回。
四、查原告前任住持紹觀法師，俗名何金棗，12年2月20日出生
    ，21歲出家追求佛法，於27歲與原告第一任住持高雲英共同
    創建菩提禪寺，高雲英於97年1月31日死亡後，由何金棗擔
    任住持，何金棗於107年4月9日死亡，名下留有系爭定期存
    款及其他財產，因繼承人有無不明，由本院於108年8月19日
    以108年度司繼字第357號民事裁定選任被告擔任何金棗之遺
    產管理人，關於何金棗所留下之定期存款，其中彰化銀行基
    隆分行250萬元定存及臺灣中小企業銀行80萬元定存結清後
    現由被告管理，基隆新民郵局300萬元定存尚未結清；另原
    告為何金棗支出喪葬費用40萬8,850元，及於何金棗死亡後
    ，捐款200萬元予善慧基金會等事實，業據原告提出基隆市
    寺廟登記表、死亡證明書、除戶戶籍謄本、郵政定期儲金存
    單、臺灣中小企業銀行儲蓄存單、彰化銀行基隆分行存摺內
    頁、本院108年度司繼字第357號民事裁定、御蓮蔬食股份有
    限公司收據、蓮友企業社費用明細表、善慧基金會108年5月
    2日證明書等件影本為證，並有彰化商業銀行基隆分行110年
    2月19日彰基隆字第11000053號函附歷史交易明細、基隆新
    明郵局110年2月23日110新民查字第01號函附客戶歷史交易
    清單、臺灣中小企業銀行110年2月23日基隆字第1108000889
    號函附歷史交易明細、彰化商業銀行基隆分行108年11月5日
    彰基隆字第10800400號函及本行支票、臺灣中小企業銀行10
    8年11月13日108基隆字第1500800196號函及本行支票、基隆
    新民郵局108年11月12日108年字第08號函附歷史交易清單、
    彰化商業銀行基隆分行110年5月5日彰基隆字第11000117號
    函及客戶往來帳戶一覽表、定期存款開戶/解約一覽表查詢
    、臺灣中小企業銀行基隆分行110年5月6日基隆字第1108002
    450號函及定期性存款交易明細表、基隆新民郵局110年5月1
    7日110新民查字第02號函附儲金資料等件附卷足憑，且為兩
    造所不爭執，堪信為真實可採。
五、原告主張其前任住持紹觀法師即何金棗往生後，名下所遺系爭定期存款均為原告所有之公款，何金棗基於住持之職權有管理菩提禪寺所有財產及使用權限，遂存入何金棗個人名義帳戶，另原告為何金棗代墊系爭喪葬費用及系爭捐款，依無因管理、委任之規定，請求被告於管理何金棗之遺產範圍內給付870萬8,850元本息，被告則以前揭情詞置辯，本院判斷如下：
  ㈠關於系爭定期存款部分：
　⒈按當事人主張有利於己之事實者，就其事實有舉證之責任，但法律別有規定或依其情形顯失公平者，不在此限，民事訴訟法第277條定有明文。又受任人因處理委任事務，所收取之金錢、物品及孳息，應交付委任人；委任關係，因當事人一方死亡、破產或喪失行為能力而消滅，民法第541條第1項、第550條規定甚明。系爭定期存款，於原告之前任住持金何棗往生時，係存放於何金棗個人名義帳戶，為兩造所不爭執，原告主張系爭定期存款為菩提禪寺所有之公款，與系爭定期存款帳戶所示存款人是何金棗不符，揆諸上開規定自應就該有利於己之事實，舉證以實其說。又按民事事件之證據法則，應採優勢證據法則，非如刑事案件之採嚴格證明達於無可懷疑之程度，所謂優勢證據，係指證據之證明力，足以使法院對於爭執之事實認定其存在，勝於不存在，即可基於事實之蓋然性，認為符合真實之經驗，而肯定待證事實之存在，此時法院即得信該當事人所主張之事實為真，反之則應認該當事人主張之事實為偽。故民事訴訟之當事人就其所須負擔之舉證責任，已達足可轉換舉證責任之優勢證據之程度，此時他造當事人否認其事實主張者，即應改由他造訴訟當事人負證明優勢證據瑕疵之責，亦即各當事人之一方若已有適當之證明者，相對人欲否認其主張，即不得不更舉反證以資推翻。
  ⒉經查，原告之前任住持紹觀法師即何金棗自21歲左右即出家追求佛法，並於27歲與原告第一任住持高雲英共同創建菩提禪寺，高雲英於97年1月31日死亡後，由何金棗擔任住持直至107年4月9日往生為止，為兩造所不爭執，且菩提禪寺第一任住持高雲英生前於96年12月27日做成遺囑，表明以其個人名義存放於基隆新民郵局、臺灣中小企業銀行基隆分行、彰化銀行基隆分行、臺灣銀行基隆分行、基隆第一信用作社之存款，皆為原告所有公款，應移轉為原告所有，有原告所提委任書（遺囑書）可憑（本院卷第29頁），並經證人即原告現任住持林美娟到庭具結作證：「（問：菩提禪寺的錢是如何管理的？）都是紹觀法師（即何金棗）自己管理的，收入跟支出都是紹觀法師自己處理」「（問：新民郵局定存單、台灣中小企銀儲蓄存單是什麼錢？）我也不知道是什麼錢，就是常住的錢，即菩提禪寺的錢，何金棗前半年有拿錢給我說是常住的錢」「（問：這四張定期存單是何金棗交給你保管的？）對，何金棗說他年紀大了怕忘記，交代我時間到要提醒他。」「（問：菩提禪寺有無自己的帳戶？）有，我只知道有二信帳戶是在交水電、瓦斯費，是在沒有錢的時候何金棗會給我錢叫我存進去。」等語（本院110年4月22日言詞辯論筆錄第2頁、第3頁），足徵原告主張紹觀法師自年幼出家以來，未曾返俗工作賺錢以及原告之財務都是由住持管理，並存入住持個人名義帳戶等情，並非無稽。再者，菩提禪寺組織章程第17條規定：「本寺管理人及住持所購置為寺有之不動產及其名義下之動產，無論用何名稱，一旦亡故，均歸屬本寺所有，其任何俗親不得繼承；…」足認何金棗生前亦認為其名下之財產係屬原告菩提禪寺所有，原告主張系爭定期存款為原告所有，而存放於何金棗個人名義帳戶，堪以採信。
　⒊被告雖辯稱原告於何金棗過世前，原告即有以自己名義所開
    立之帳戶，並無借用何金棗個人名義帳戶存放公款之必要云
    云，惟菩提禪寺組織章程第5條規定：「本寺設住持一人，
    並為法定之管理人，統理一切寺務（包含法務與事務），對
    外代表本寺。其職權如下：管理本寺所有財產與使用權及注
    重人事之條理與委任。執行本章程第三條所定宗旨之事務，
    即應興革之事項。」何金棗因擔任菩提禪寺之住持，而有管
    理使用原告財產之權限，自有權決定管理方式，被告既未舉
    證證明何金棗不會以個人名義帳戶存放公款，僅憑有原告名
    義之帳戶，尚不足以推翻原告依上開⒉所述優勢證據得證之
    主張，被告所辯，自不足採。
　⒋系爭定期存款為原告所有，而存放於何金棗個人名義帳戶，
    已如前述，且何金棗為菩提禪寺之住持，依組織章程第5條
    規定，為菩提禪寺之法定代理人，並有管理使用原告財產之
    權限，自與菩提禪寺間存在委任關係，該委任關係並無因約
    定或依事務性質不能消滅之情形，依民法第550條規定，已
    因何金棗於107年4月9日死亡而消滅，於委任關係消滅後，
    何金棗負有將系爭定期存款返還原告之義務，該義務並應由
    何金棗之繼承人繼承，然何金棗之繼承人不明，經本院選任
    被告為何金棗之遺產管理人，依民法第1179條第1項第4款規
    定，清償債權為遺產管理人之職務內容，原告依民法第541
    條第1項規定，請求被告於何金棗之遺產範圍內返還630萬元
    ，即屬有據。
  ㈡關於系爭喪葬費用部分：　　
　⒈按無因管理必須管理人有為本人管理事務之意思，即以其管
    理行為所生事實上之利益，歸屬於本人之意思，始能成立。
    又依民法第176條第1項規定，必須管理事務利於本人，且不
    違反本人明示或可得推知之意思，管理人始得請求本人償還
    其支出之必要或有益費用及利息（最高法院81年度台上字第
    2338號判決參照）。次按被繼承人之喪葬費用，實際為埋葬
    該死亡者有所支出，且依一般倫理價值觀念認屬必要者，性
    質上亦應認係繼承費用，並由遺產支付之（最高法院109年
    度台上字第89號判決要旨參照）。是以，如第三人代繼承人
    墊付喪葬費用，自得依無因管理規定向繼承人請求按應分擔
    額返還。
　⒉原告主張其為何金棗處理後事，支出系爭喪葬費用（計算式
    ：追思讚頌典禮暨出殯288,850元＋外燴20桌120,000元=408,
    850元），並提出訃文、讚頌會式場照片、收據、費用明細
    為證（本院卷第49頁至第57頁、第121頁至第124頁）。而所
    謂殯葬費係指收殮及埋葬費用而言，此等費用是否必要，應
    斟酌當地喪禮習俗及宗教上之儀式定之，審究原告所提出之
    單據，係舉辦追思會之相關雜支及餐飲費用，又舉辦追思會
    已成為葬禮告別式中所常見，此項儀式既已為葬禮所常見，
    已成社會習俗，為該儀式所擺設靈堂、鮮花，做為告別式場
    用之支出，自為必要之殯葬費用，本院斟酌何金棗享耆壽、
    創建菩提禪寺及生前擔任住持之身分地位等一切情狀，認該
    等項目及支出尚屬一般社會習俗辦理喪葬過程所必須之費用
    ，核屬合理必要，自應准許。
　㈢關於系爭捐款部分：
　　原告主張何金棗生前允諾致贈善慧基金會200萬元，固據林
    美絹於110年4月22日言詞辯論期日到庭證稱：在紹觀法師圓
    寂前2、3天，修嚴法師來看他，做為善慧文教基金會之獎學
    金，當時基金不夠，要紹觀法師幫忙，修嚴法師來看紹觀法
    師的時候我有陪在他身邊。當時紹觀法師說要幫忙，就是要
    200萬元。紹觀法師只有答應修嚴法師要給基金會200萬元，
    但並沒有特別說用誰的錢，因為錢都是何金棗在管的，紹觀
    法師答應後才2、3天就過世了，過世後基金會有來跟菩提禪
    寺講這件事情，紹觀法師個人帳戶在圓寂後不能動用，所以
    才以菩提禪寺的存款先代墊給善慧文教基金會等情，並提出
    原告107年4月10日臨時會議紀錄、原告彰化銀行帳戶存摺內
    頁、善慧基金會108年5月2日證明書為證（本院卷第63頁至
    第65頁、第131頁至第133頁），堪認何金棗生前答應善慧基
    金會捐款200萬元，於何金棗往生後，原告自菩提禪寺帳戶
    提領200萬元贈與善慧基金會之事實為真正。然證人林美絹
    證稱何金棗並未表明用誰的錢捐贈善慧基金會200萬元，難
    認何金棗主觀上係以個人名義捐款，且原告主張何金棗自年
    少出家未曾還俗工作，亦未繼承任何遺產，並無屬於私人所
    有之財產等情，又如何以個人財產捐贈善慧基金會200萬元
    ？而何金棗身為菩提禪寺之法定代理人，對外代表菩提禪寺
    ，無論其代表菩提禪寺所為之行為，係法律行為、準法律行
    為、事實行為、訴訟行為，均為菩提禪寺之行為，其答應善
    慧基金會捐款200萬元，效力及於菩提禪寺，參酌菩提禪寺
    以興辦佛教文化及慈善公益為宗旨（參菩提禪寺組織章程第
    2條、第3條），依組織章程第5條規定，執行菩提禪寺之宗
    旨乃住持的職權，及於第一任住持高雲英過世時亦有捐款予
    善慈文教基金會，足見原告於何金棗往生後捐贈善慧基金會
    200萬元，係為履行自己之義務，並非為何金棗管理事務，
    無從依無因管理規定，請求被告償還。
六、末按遺產管理人非於第1179條第1項第3款所定期間屆滿後，
    依民法第1181條規定，不得對被繼承人之任何債權人或受遺
    贈人清償償務或交付遺贈物，惟該法條立法意旨僅係限制遺
    產管理人清償債務或交付遺贈物，並未限制債權人或受遺贈
    人行使請求權，對何金棗之繼承人、債權人、受遺贈人公示
    催告期間縱未屆滿，亦不影響原告請求權之行使，且本院10
    8年度司繼字第357號民事裁定之公示催告期間已於109年9月
    24日屆滿，有被告基隆辦事處108年10月4日台財北基一字第
    1082301525號函及108年9月24日新聞紙等件影本附卷足憑，
    大陸繼承人表示繼承期間自何金棗於107年4月9日過世起至1
    10年4月9日止，亦已屆滿3年，原告訴請被告給付，自屬正
    當。
七、綜上所述，原告基於委任及無因管理之法律關係，請求被告
    於何金棗之遺產範圍內給付原告系爭定期存款630萬元、系
    爭喪葬費用40萬8,850元，合計670萬8,850元及自公示催告
    期滿翌日即109年11月25日起至清償日止，按週年利率5%計
    算之利息，為有理由，應予准許；逾此部分之請求，為無理
    由，應予駁回。
八、本件事證已經明確，兩造其餘主張、陳述及所提之證據，
    經本院審酌後認與判決結果不生影響，爰不逐一論列，附此
    敘明。
九、結論：本件原告之訴為一部有理由，一部無理由，依民事訴
    訟法第79條，判決如主文。
中　　華　　民　　國　　110 　年　　10　　月　　7 　　日
                  民事庭法　官　陳湘琳　　　　　
以上正本係照原本作成。
如對本判決上訴，須於判決送達後20日內向本院提出上訴狀。如
委任律師提起上訴者，應一併繳納上訴審裁判費。
中　　華　　民　　國　　110 　年　　10　　月　　7 　　日
                        書記官　林亭如